臺灣高等法院高雄分院刑事判決　　　 110年度交上訴字第76號
上　訴　人　臺灣橋頭地方檢察署檢察官
被　　　告　王必然


選任辯護人　李奇芳律師（法扶律師）
上列上訴人因被告公共危險案件，不服臺灣橋頭地方法院109 年
度交訴字第38號，中華民國110 年8 月31日第一審判決（起訴案
號：臺灣橋頭地方檢察署109 年度偵字第3643號），提起上訴，
本院判決如下：
    主  文
上訴駁回。
    理  由
一、公訴意旨略以：被告王必然（下稱被告）於民國108 年12月
    14日11時33分許，駕駛車牌號碼0000-00 號自用小客車（下
    稱甲車），沿高雄市鳥松區本館路由東往西方向行駛於快車
    道，行經該路段與汾陽路之交岔路口欲變換車道至慢車道時
    ，本應注意變換車道時，應讓直行車先行，並注意安全距離
    ，而依當時天候晴、日間有自然光線、柏油路面乾燥無缺陷
    且無障礙物、視距良好，並無不能注意之情事，竟疏未注意
    及此，未禮讓直行車先行即貿然向右偏駛欲變換至慢車道，
    適有告訴人徐艾翎、吳彥君分別騎乘車牌號碼000-000 號、
    MST-9010號普通重型機車（下分別稱乙車、丙車），沿同路
    段同向行駛於慢車道至該路口直行，徐艾翎為閃避被告之甲
    車而緊急煞車，吳彥君未注意車前狀況而追撞乙車，致雙方
    人車倒地，丙車再擦撞證人蘇韋彰臨時停放該路口之車牌號
    碼00-0000 號自用小客車（下稱丁車），徐艾翎因而受有右
    肩挫傷、左手腕挫傷、右膝挫擦傷3 ×1 公分之傷害，吳彥
    君則受有胸部受傷之傷害（過失傷害部分，均未據提出告訴
    ）。詎被告明知其已駕車肇事致人受傷，竟基於肇事逃逸之
    犯意，未停留現場採取救護或其他必要措施，亦未留下年籍
    資料及任何聯絡方式，即逕自駕車離開現場，嗣經警據報到
    場處理始循線查獲，因認被告涉犯刑法第185 條之4 之肇事
    逃逸罪等語。
二、
  ㈠按犯罪事實應依證據認定之，無證據不得認定犯罪事實；不
    能證明被告犯罪者，應諭知無罪之判決，刑事訴訟法第154
    條第2 項及第301 條第1 項，分別定有明文。所謂認定犯罪
    事實之證據，係指足以認定被告確有犯罪行為之積極證據而
    言，如未發現相當證據，或證據不足以證明，自不能以推測
    或擬制之方法，以為裁判基礎，而應為有利於被告之認定，
    更不必有何有利之證據。而刑事訴訟法上所謂認定犯罪事實
    之積極證據，係指適合於被告犯罪事實之認定之積極證據而
    言，雖不以直接證據為限，間接證據亦包括在內；然而無論
    直接或間接證據，其為訴訟上之證明，須於通常一般之人均
    不致有所懷疑，而得確信其為真實之程度者，始得據為有罪
    之認定，倘其證明尚未達到此一程度，而有合理之懷疑存在
    時，致使無從形成有罪之確信，根據「罪證有疑，利於被告
    」之證據法則，即不得遽為不利被告之認定（最高法院40年
    度台上字第86號、76年度台上字第4986號判決意旨參考）。
    又按刑事訴訟法第161 條已於91年2 月8 日修正公布，修正
    後同條第1 項規定：檢察官就被告犯罪事實，應負舉證責任
    ，並指出證明之方法。因此，檢察官對於起訴之犯罪事實，
    應負提出證據及說服之實質舉證責任。倘其所提出之證據，
    不足為被告有罪之積極證明或其闡明之證明方法，無從說服
    法官以形成被告有罪之心證，基於無罪推定之原則，自應為
    被告無罪判決之諭知。
  ㈡按102 年6 月11日修正公布之刑法第185 條之4 規定：「駕
    駛動力交通工具肇事，致人死傷而逃逸者，處1 年以上7 年
    以下有期徒刑」，其構成要件有四，即：「駕駛動力交通工
    具」、「肇事」、「致人死傷」及「逃逸」。次按本罪之成
    立，雖不以行為人主觀上出於直接故意為限，間接故意亦包
    括在內之，惟必須行為人明知或預見其駕駛行為已肇事及已
    生致人死傷之結果，仍違反其在場及救護義務而悍然離去現
    場者，始足當之。
三、公訴意旨認被告涉犯前開罪嫌，無非係以被告之供述、證人
    即告訴人徐艾翎、吳彥君暨證人蘇韋彰之證述、道路交通事
    故現場圖、道路交通事故調查報告表㈠、㈡-1各1 份及道路
    交通事故談話紀錄表3 份、現場及人車損害照片66張、行車
    紀錄器錄影畫面光碟1 片、行車紀錄器錄影畫面之擷取照片
    2 張、杏和醫院及大東醫院診斷證明書各1 紙等項為其主要
    論據。訊據被告固坦認其曾於前揭時、地，駕駛甲車於本館
    路快車道向右偏駛欲變換車道至慢車道，告訴人分別騎乘乙
    車、丙車沿同路段同向行駛於慢車道至該路口直行，徐艾翎
    因見被告向右偏駛而煞車，吳彥君因此煞車不及自後追撞乙
    車，致告訴人均人車倒地，丙車再擦撞丁車，告訴人因而分
    別受有上揭傷害等事實，惟堅決否認有何肇事逃逸之犯行，
    辯稱：當時我有打方向燈，並且慢慢往路邊靠，過程中並未
    與在其右後方行駛之徐艾翎或其他人車發生撞擊，本件車禍
    係吳彥君騎乘機車未注意車前狀況，自後撞擊徐艾翎人車所
    造成，我並無過失，且當時我亦不知有此交通事故發生等語
    。經查：
  ㈠被告自警詢、偵查、原審及本院審理時均堅稱：當時伊駕車
    向右切入時有打方向燈，並放慢車速，伊並未與其他人車發
    生碰撞，自始不知道有本件交通事故發生，嗣伊將車停於路
    口前20公尺即本館路與該路78巷口附近之全家檳榔攤前時，
    經客人告以是否有與他人發生事故，伊前往查看才知情本件
    車禍之發生等語。經核其所供關於在上開路口未與其他人車
    發生碰撞，並不知發生本件車禍等節，前後均相符合。
  ㈡被告所供關於當時其右轉進入慢車道時有打方向燈，並放慢
    車速，過程中並未與其他人車發生撞擊，嗣並往前開走並未
    停下救護等情，核與證人即騎乘機車在被告右後方之徐艾翎
    於警詢、偵查及原審審理時所證稱：被告要右轉進入機車道
    臨時有打方向燈並放慢車速，我當時在被告車之後屁股，還
    來得及煞車，但後面的人反應不及就撞到我，被撞跌倒後不
    知道被告之逃逸方向等語，及證人即自後追撞證人徐艾翎人
    車之吳彥君於警詢、偵查及原審審理時所證稱：徐艾翎臨時
    煞停，我來不及反應自後撞擊徐艾翎的車尾，再摔倒撞擊停
    於路邊的蘇韋彰的小客車。並未與被告發生碰撞，沒有特別
    注意被告車禍後之逃逸方向，本件是我報警的等語，暨證人
    即當時將丁車停於路邊而為證人吳彥君摔倒後撞損之蘇韋彰
    於警詢時證稱：當時伊係將車臨停於路邊，只知被證人吳彥
    君撞擊受損，不知道被告人車逃逸路線等語相符。又經原審
    勘驗當時行駛於甲車後方車輛及證人吳彥君之行車紀錄器錄
    影畫面，結果顯示於本案交通事故發生前，被告於尚在上開
    交岔路口內時即已閃爍右轉燈以警示後方來車，且車速緩慢
    ，於切入車道後並繼續前行等情，有勘驗筆錄1 份及相關影
    像畫面截圖14張在卷可考（原審交訴卷第75至79、85至88、
    90至93頁）。
  ㈢原審函請高雄市政府警察局交通警察大隊依卷內之行車紀錄
    器錄影畫面所顯示證人吳彥君於碰撞發生前騎乘丙車之路徑
    及畫面時間，並實際至案發現場測量後，計算證人吳彥君於
    本案交通事故發生當時之行車速度，該大隊以109 年10月19
    日高市警交安字第10972715400 號函覆，內容略以：吳彥君
    於本案交通事故發生當時之車速約每小時65公里等語（見原
    審交訴卷第105 至107 頁），參以證人吳彥君於警詢時陳稱
    ：案發當時我的行車速度約每小時50幾公里，因前方乙車急
    煞，我來不及反應便迎頭撞上等語（見警卷第10、12頁），
    而本館路機慢車道速限為每小時40公里乙節，亦有上開函文
    附卷可佐，可見證人吳彥君於前揭時、地，在速限為每小時
    40公里之該路段騎乘丙車時，以顯逾每小時40公里之速度超
    速行駛，亦未保持與前車間隨時可煞停之距離，致其於見前
    方乙車減速時反應不及，自後追撞乙車，因而肇致本案交通
    事故。即高雄市政府交通局車輛行車事故鑑定委員會鑑定結
    論亦認定：吳彥君超速，未與前車保持隨時可以煞停之距離
    ，為肇事原因，被告、徐艾翎及蘇韋彰無肇事因素，有該會
    鑑定意見書在卷可按（見原審交訴卷第139 至140 頁）。
  ㈣本件被告駕駛小客車於行經上開路口右轉進入慢車道時既已
    事先投打右轉方向燈，並放慢車速而進入該慢車道，均如前
    述，則其主觀上應係認為已為防免後方車輛追撞之必要作為
    ，並可預期後方車輛亦應為相應之注意減速慢行以防止車禍
    之發生，過程中亦未曾與其他人車發生碰撞，於切入該慢車
    道後又已正常前行，依其前後駕駛舉措觀之，尚難推認斯時
    其已知悉或可預見他人已因其右轉切入舉動而因此發生車禍
    並致人受傷，而仍於肇事後故意逃逸等節。
  ㈤至起訴書所指道路交通事故現場圖、道路交通事故調查報告
    表㈠、㈡-1各1 份及道路交通事故談話紀錄表3 份、現場及
    人車損害照片66張、行車紀錄器錄影畫面光碟1 片、行車紀
    錄器錄影畫面之擷取照片2 張、杏和醫院及大東醫院診斷證
    明書各1 紙等，均僅能證明本件車禍確已發生且已致證人徐
    艾翎受傷乙節，尚難以此證明被告確已知悉或有預見已肇事
    並致人死傷而仍逃逸之事實。此外，檢察官亦能未舉證證明
    於車禍當時被告行車有暫時停駐或稍停觀察等客觀事實而可
    疑為已知悉肇事等節，依罪證有疑利於被告之原則，自應為
    有利於被告之認定。
  ㈥綜上所述，被告所辯當時其係正常行駛，不知道有本件交通
    事故發生，並無肇事逃逸等語，尚堪採信。檢察官就本件所
    為訴訟上之證明，未達於通常一般之人均不致有所懷疑，而
    得確信其為真實之程度，尚無從使本院形成有罪之確信，依
    前開說明，本件被告被訴上揭肇事逃逸罪，即屬不能證明。
四、原審認被告被訴本件肇事逃逸罪尚屬不能證明為由，依刑事
    訴訟法第301 條第1 項之規定為其無罪之諭知，尚無不合。
    檢察官以被告未於交岔路口30公尺前顯示方向燈，且未讓直
    行車先行而肇致本件車禍，非無過失等旨，指摘原審未為被
    告有罪之諭知為不當，提起上訴。惟本件尚無證據證明斯時
    被告已知悉或可預見已肇事致他人受傷而仍逃逸乙節，均如
    前述，其上訴難認有理由，應予駁回。又原審係認被告就本
    件車禍並無過失為由而為無罪之諭知，而與本院認定上開無
    罪之理由不同，惟二者結論並無不同，仍應為上訴駁回之諭
    知，併此敘明。
五、據上論結，應依刑事訴訟法第368 條，判決如主文。
本案經檢察官陳俊宏提起公訴，檢察官彭斐虹提起上訴，檢察官
郭振昌到庭執行職務。
中    華    民    國   110    年    11    月    16    日
                  刑事第九庭    審判長法  官  莊崑山
                                      法  官  李炫德
                                      法  官  陳明富
以上正本證明與原本無異。
檢察官如不服本判決應於收受本判決後20日內向本院提出上訴書
狀，其未敘述上訴理由者，並得於提起上訴後20日內向本院補提
理由書狀（均須按他造當事人之人數附繕本）「切勿逕送上級法
院」。
本判決須符合刑事妥速審判法第9條之規定始得上訴。
中    華    民    國   110    年    11    月    16    日
                                      書記官  馬蕙梅
刑事妥速審判法第9條規定：
除前條情形外，第二審法院維持第一審所為無罪判決，提起上訴
之理由，以下列事項為限：
一、判決所適用之法令牴觸憲法。
二、判決違背司法院解釋。
三、判決違背判例。
刑事訴訟法第377條至第379條、第393條第1款規定，於前項案件
之審理，不適用之。